臺灣高等法院民事判決
109年度上易字第1463號
上  訴  人  梁志宇  


訴訟代理人  李依蓉律師
複代理人    何子豪律師
被上訴人    李月馨  

訴訟代理人  張嘉玲律師

上列當事人間請求清償借款事件，上訴人對於中華民國109年10
月23日臺灣新北地方法院109年度訴字第1296號第一審判決提起
上訴，並減縮起訴聲明，本院於110年8月18日言詞辯論終結，判
決如下：
    主      文
原判決廢棄。
被上訴人應給付上訴人新臺幣壹佰貳拾萬元，及自民國109年5月
17日起至清償日止，按年息百分之五計算之利息。
第一、二審訴訟費用由被上訴人負擔。
    事實及理由
一、上訴人於原審起訴請求被上訴人給付新臺幣（下同）120萬
    元並加計自起訴狀繕本送達翌日起算法定遲延利息（見原審
    臺灣士林地方法院〈下稱士林地院〉卷第12頁起訴狀、原審卷
    第41頁）；嗣於本院就法定遲延利息起算日，減縮「自起訴
    狀繕本送達一個月後之翌日」起算（見本院卷第365頁、第4
    01頁），此部分核屬減縮應受判決事項之聲明，依民事訴訟
    法第446條第1項但書、第255條第1項第3款之規定，應予准
    許，合先陳明。
二、上訴人主張：兩造原為夫妻，於民國107年5月2日協議離婚
    ，並約定兩造所生未成年子女梁○○（○○○年○月○日生）、梁○
    ○（○○○年○月○日生，以下兩人合稱梁○○姊妹）由伊監護。因
    兩造於婚姻關係存續中，被上訴人曾先後向伊借款合計240
    萬元，被上訴人除返還其中120萬元外，其餘120萬元至今尚
    未返還，經伊多次催還，仍置之不理。爰依民法第478條規
    定，以本件訴訟之起訴狀繕本送達作為催告返還之意思通知
    ，並依消費借貸契約之法律關係，求為命被上訴人如數給付
    ，並加計自起訴狀繕本送達一個月後之翌日起算法定遲延利
    息之判決（原審為上訴人敗訴之判決，經伊不服，提起上訴
    ）。並於本院上訴聲明：如主文所示。
三、被上訴人則以：兩造間並無借款契約存在，伊係因上訴人以
    探視子女作為要脅，因而於108年9月13日簽署「雙方協商契
    約」（下稱系爭協商契約），倘伊曾積欠上訴人240萬元，
    則伊於107年9月13日匯款240萬元予上訴人，上訴人豈會於
    同日即將120萬元匯還予伊？足見兩造間自始即無240萬元借
    款契約存在等語，資為抗辯。並於本院答辯聲明：上訴駁回
    。
四、查，㈠兩造於100年4月1日結婚，婚後育有未成年子女梁○○姊
    妹二人，嗣於107年5月2日協議離婚，並約定梁○○姊妹二人
    由上訴人監護；㈡被上訴人曾於107年9月13日匯款120萬元、
    120萬元（以上合計240萬元）予上訴人，上訴人於同日又將
    其中120萬元匯予被上訴人；㈢被上訴人曾以上訴人拒絕其探
    視梁○○姊妹為由，聲請改定監護，經法院駁回被上訴人之聲
    請確定（下稱另案改定監護事件）；另於107年10月5日，兩
    造就被上訴人與子女之會面交往方式調解成立；㈣兩造曾於1
    08年9月13日簽署系爭協商契約等情，有卷附戶籍謄本、兩
    願離婚書、銀行交易明細表、士林地院107年度家非調字第3
    36號調解筆錄（下稱系爭調解筆錄）、士林地院109年度家
    親聲字第124號民事裁定、系爭協商契約可憑（見本院卷第5
    1至55頁、原審卷第139至142頁、第147頁、本院卷第57至59
    頁），並為兩造所不爭執（見原審卷第151頁），且經本院
    依職權調閱另案改定監護事件全案卷宗屬實（見本院卷第18
    7頁），堪信為真。
五、本件應審究者為上訴人依借款契約之法律關係，請求被上訴
    人給付120萬元，有無理由？茲論述如下：
㈠、按稱消費借貸者，謂當事人一方移轉金錢或其他代替物之所
    有權於他人，而約定他方以種類、品質、數量相同之物返還
    之契約；當事人之一方對他方負金錢或其他代替物之給付義
    務而約定以作為消費借貸之標的者，亦成立消費借貸。民法
    第474條第1項、第2項定有明文。
㈡、經查：
　　⒈兩造於107年5月2日協議離婚，並約定梁○○姊妹由上訴人監
      護，因兩造間尚有金錢糾葛，被上訴人無法探視梁○○姊妹
      ，兩造於107年10月5日就被上訴人與梁○○姊妹會面交往方
      式成立調解（見原審卷第141至142頁系爭調解筆錄）；嗣
      兩造因離婚前之金錢糾紛再起爭執，被上訴人探視子女受
      阻，乃於108年9月13日與上訴人達成協議並簽署系爭協商
      契約等情，有卷附LINE通訊紀錄、系爭協商契約可稽（見
      本院卷第57至59頁、第105至143頁）；其次，觀之兩造簽
      署系爭協商契約記載：「一：探視條件：需將先前屬於甲
      方（指上訴人）的壹佰貳拾萬元整歸還，以此契約為證明
      及借據。可分期固定每月15日固定匯款金額在三至十萬之
      間如期歸還，如延遲、停止探視權利。...」（見本院卷
      第57頁）等字樣以觀，被上訴人因兩造於離婚所生之金錢
      糾紛，同意給付上訴人120萬元，且約定以該金額作為借
      款之標的，並以簽署系爭協商契約作為借據之證明，核與
      民法第474條第2項規定相符，堪認兩造間就系爭120萬元
      成立消費借貸契約。
　　⒉被上訴人雖以伊曾於107年9月13日匯款240萬元予上訴人，
      上訴人於同日即匯還120萬元為由，抗辯伊與上訴人間並
      無金錢借貸契約，乃是上訴人以給付金錢作為伊探視子女
      要脅云云。但查：
　　　⑴、觀諸兩造於離婚前之107年4月30日LINE通訊對話：「
          （被上訴人）你（指上訴人）滾。我不想再見你，20
          0萬還你。..可以別再煩了嗎？.....是我太醉如果是
          男友，才不會走。是他很喜歡我而已，沒怎麼過，不
          想多說，200萬還你，你走，房貸我自己付，你養○○
          （指梁○○）就好。○（指梁○○）會改姓李，就這樣吧
          。不開心法院見。.....（上訴人回稱：其實不止200
          萬....，你為了要小孩改姓。才把錢給我？你真的，
          無言）你要多少？我可以都不給你，你的一切是我給
          你的。（上訴人回稱：我每個月都有給你錢，我多的
          錢都是存在你那，為了要投資新的事業。）...給你3
          00（上訴人回稱：那是多的，我只有存240...賺的沒
          算）沒關係，300給你。（上訴人回稱：我不要拿300
          ，你的我不會碰。）不要再來看小孩。你再生都有。
          ....你才知道，我對你有多好，但我不可能再要你了
          ，今天是給我們之間最後的機會。是你不要了，所以
          就240萬，你偶爾探視是嗎？....房子的貸款我付。
          你付○的，○姓李...（上訴人回稱：可以姓李，但監
          護人是我，我同意她姓李）不付了又要要回去。沒意
          義。...星期一買股票，再匯240給你。沒事了吧，離
          婚也讓你媽知道比較好。希望我們這樣離就好。不用
          再上法院。.....」（見本院卷第61至97頁）；再對
          照兩造於107年5月2日協議離婚，並約定梁○○姊妹二
          人均由上訴人監護，門牌臺北市○○路00號建物（含坐
          落基地，下稱○○路房地）之房貸，改由被上訴人負責
          繳納；且房子、現金、股票全部歸被上訴人（見本院
          卷第55頁兩願離婚書）等情以觀，堪認兩造於離婚前
          之107年4月30日以LINE通訊，討論有關離婚後之子女
          監護、夫妻財產歸屬等事項，達成被上訴人給付上訴
          人240萬元，梁○○姊妹監護權歸上訴人，及○○路房地
          之房貸由被上訴人繳納，且房子、現金、股票均歸由
          被上訴人取得之協議。
　　　⑵、被上訴人雖於107年9月13日當日匯款120萬元、120萬
          元（合計240萬元）予上訴人，但上訴人旋即於同日
          即匯回120萬元予被上訴人等情，固有卷附匯款資料
          可稽（見原審卷第147頁），並為兩造所不爭執；然
          如前所陳，兩造於協議離婚時就夫妻財產歸屬，既已
          達成被上訴人給付上訴人240萬元之協議，但被上訴
          人實際上僅支付120萬元，尚餘120萬元仍未給付，是
          兩造就該120萬元之金錢糾紛爭吵不斷，致被上訴人
          探視子女一再受阻，兩造雖於107年10月5日就子女會
          面交往方式調解成立（見原審卷第141頁）；後因被
          上訴人常有未按時接送梁○○姊妹且未依約定給付扶養
          費之情事，兩造乃於108年9月13日簽署系爭協商契約
          ，就梁○○姊妹二人之探視方式（含探視時間及於探視
          中需配合教養等條件），並就扶養費用負擔及給付方
          式予以約定；再佐以系爭協商契約第一項關於探視條
          件開宗明義即記載：「需將先前屬於甲方（即上訴人
          ）的壹佰貳拾萬元整歸還，以此契約為證明及借據。
          可分期固定每月15號固定匯款金額在三至十萬之間如
          期歸還。如延遲、停止還款將停止探視權利。」（見
          本院卷第57頁），互核以觀，益徵兩造於離婚時就夫
          妻財產之歸屬，達成被上訴人給付上訴人240萬元之
          協議，因上訴人僅收受被上訴人給付之120萬元，故
          兩造乃於108年9月13日簽署系爭協商契約時，除就子
          女探視條件及扶養費用等事項予以約定外，並確認被
          上訴人應再給付上訴人120萬元，並合意以該協商契
          約作為借據之證明，要與子女探視事項全然無關。
　　　⑶、其次，綜觀兩造於108年9月13日簽署系爭協商契約前
          之LINE對話：9月10日「（被上訴人）：HELLO，合約
          打好了嗎？（上訴人）：接小孩前會給你紙本合約看
          。（被上訴人）好，謝謝你們。」；9月11日「（被
          上訴人）星期五晚上接，還是星期六早上？我安排一
          下時間。（上訴人）：明天給你合約。..好好陪他們
          ，但不要跟他們講有的沒有，...只要你家人任何一
          個人去洗腦他們兩個或者在他們面前套話，或者攻擊
          我或我家人，我就不會給你帶回去給家人，只讓你在
          特定場所陪他，陪完我直接接走。...（被上訴人）
          ：這些我都講過了，你放心，我都會在旁邊，不會讓
          他們多話，我說要還你錢，付學費，做我想做的，沒
          人敢講話了。回去的時間不會太多，不想讓我家人的
          偏激負面影響他們，會常帶出門學才藝、運動。這次
          ，我會好好跟他們溝通，小孩已經長大，不要再說負
          面的話了。我也真的不喜歡他們這樣...我代他們跟
          你道歉，他們不覺得自己有問題，我只能慢慢跟他們
          溝通。看約幾點，哪裡接，再跟我說。.（上訴人）
          ：好。你的心態變得很好，看來有高人指點你，希望
          維持下去。是真的為小孩好，不要錯過陪小孩的日子
          。」；9月12日「（被上訴人）：請問明天能接小孩
          嗎....送回，跟接回的時間再跟我確認一下。」；9
          月13日「（上訴人）：晚上七點全家見。..記得帶印
          章來、要簽名蓋章。（被上訴人）：好，謝謝你們。
          」（見本院卷第121至123頁、第139至143頁）內容及
          意旨，兩造就系爭協商契約之內容充分討論後達成共
          識，並未見上訴人有何要脅被上訴人之言語或行為，
          且時間亦係由被上訴人決定後，兩造始見面簽署系爭
          協商契約。
　　　⑷、況再參以被上訴人於另案改定監護事件中，以上訴人
          拒絕其探視梁○○姊妹，並脅迫其給付120萬元作為探
          視條件，主張上訴人不適任梁○○姊妹之監護人為由，
          聲請改定監護乙節，經法院認定上訴人並無以探視子
          女作為要脅逼迫被上訴人給付120萬元乙事，亦無不
          適任擔任梁○○姊妹監護人之情事，因而裁定駁回被上
          訴人之聲請並確定在案，業經本院依職權調閱該案卷
          宗核閱屬實（見本院卷第161至171頁、第187頁）。
          此外，被上訴人亦無法舉證上訴人有何脅迫其簽署系
          爭協商契約之行為，自難僅因系爭120萬元款項記載
          於系爭協商契約第一條「探視條件」第一項前段之中
          ，即可謂被上訴人係受上訴人以梁○○姊妹之探視條件
          作為要脅，而簽署系爭協商契約。　　
　　　⑸、是以，被上訴人雖以伊曾於107年9月13日匯款240萬元
          予上訴人，上訴人於同日即匯還120萬元為由，抗辯
          伊與上訴人間並無金錢借貸契約，乃是上訴人以給付
          金錢作為伊探視子女要脅云云，要無可採。
　　⒊依上說明，兩造因離婚前所生之金錢糾紛，被上訴人同意
      給付上訴人120萬元，且約定以該金額作為借款之標的，
      並以簽署系爭協商契約作為借據之證明，核與民法第474
      條第2項規定相符，堪認兩造間就系爭120萬元成立消費借
      貸契約。
　　⒋再者，消費借貸未定返還期限者，借用人得隨時返還，貸
      與人亦得定一個月以上之相當期限，催告返還（民法第47
      8條參照）。承前所陳，兩造僅於系爭協商契約確認兩造
      間有系爭120萬元借款存在，並未約定返還期限，則上訴
      人以本件起訴狀繕本送達作為催告通知之意思表示（見原
      審士林地院卷第15頁），被上訴人於109年4月16日視為收
      受送達（見同上卷第32頁），自109年5月16日屆滿1個月
      ，於翌日即109年5月17日起即負有返還之義務，卻至今仍
      未給付該120萬元，故上訴人依借貸契約之法律關係，請
      求被上訴人返還系爭120萬元，並加計自起訴狀繕本送達
      後一個月之翌日109年5月17日起算之法定遲延利息，核屬
      有據，應予准許。
六、從而，上訴人依消費借貸契約之法律關係，請求被上訴人給
    付120萬元，並加計自109年5月17日起至清償日止之法定遲
    延利息，為有理由，應予准許。原審為上訴人敗訴之判決，
    於法自有未合。上訴意旨指謫原判決不當，求予廢棄，為有
    理由。爰由本院將原判決予以廢棄，並改判如主文第二項所
    示。
七、本件事證已臻明確，兩造其餘之攻擊或防禦方法及所用之證
    據，經本院斟酌後，認為均不足以影響本判決之結果，爰不
    逐一論列，附此敘明。
八、據上論結，本件上訴為有理由。爰判決如主文。
　　
中　　華　　民　　國　　110 　年　　8 　　月　  31  　日
                  民事第九庭    
                      審判長法  官   楊絮雲
                            法  官   郭顏毓
                            法  官   張宇葭
正本係照原本作成。
不得上訴。
中　　華　　民　　國　　110 　年　　8 　　月　　31　　日
　　　　　　　　　　　　　 
　　　　　　　　　　　　　  書記官   陳佳伶